【裁判字號】    95,訴,339
【裁判日期】    950428
【裁判案由】    侵權行為損害賠償
【裁判全文】
臺灣臺南地方法院民事判決               95年度訴字第339號
原      告  乙○○
被      告  甲○○
                      號
訴訟代理人  何建宏律師
上列被告因傷害等案件，原告提起刑事附帶民事訴訟請求侵權行
為損害賠償，由本院刑事庭移送前來，經本院於民國95年4月17
日言詞辯論終結，判決如下：
    主    文
被告應給付原告新臺幣貳拾玖萬零陸佰伍拾元，及自民國九十五
年一月十二日起至清償日止，按週年利率百分之五計算之利息。
原告其餘之訴駁回。
訴訟費用由被告負擔十分之二；餘由原告負擔。
本判決原告勝訴部分得假執行，但被告如於執行標的物拍定、變
賣前以新臺幣貳拾玖萬零陸佰伍拾元為原告預供擔保者，得免為
假執行。
原告其餘假執行之聲請駁回。
    事實及理由
一、原告起訴主張：原告與訴外人夏華威 (已不幸亡故)為夫妻
    關係，夏華威於民國（下同）94年1月間因工作關係結識被
    告，被告雖明知夏華威係有配偶之人，仍執意與夏華威交往
    ，進而於94年9月初某日在原告台南縣永康市慈光九村35之1
    號住處內，與夏華威為相姦行為。其後，原告於同年9月13
    日下午5時許自台北返回住處時，當場發現被告在屋內與夏
    華威共處一室且衣著不整，惟被告見此卻無任何羞愧之意，
    且竟與原告爭吵，嗣出手毆打原告，致原告受有左側上臂、
    右側手臂及右側胸部挫傷等傷害，案經鈞院判決被告傷害原
    告之身體，處拘役30日，如易科罰金以300元折算1日。又與
    有配偶之人相姦，處有期徒刑3月，如易科罰金以300元折算
    1日確定。按因故意或過失，不法侵害他人之權利者，負損
    害賠償責任。故意以背於善良風俗之方法，加損害於他人者
    亦同，民法第184條第1項定有明文。又與有配偶之人相姦，
    係屬以背於善良風俗方法加損害於他人，此有最高法院41年
    台上字第287號、55台上字第2053號著有判例明文。經查，
    因被告之傷害行為，原告計支出新台幣（下同）650元之醫
    藥費，有郭綜合醫院收據影本1紙附呈可稽，而被告於原告
    家中與原告之配偶相姦，見原告返家後，竟未心生羞愧，甚
    至出手毆打原告成傷行為之惡性應屬重大，此對原告心生之
    苦痛亦屬難以形容，故原告請求被告給付500,000元之慰撫
    金，應無不合。另被告明知夏華威係有配偶之人，仍執意與
    之交往，進而與夏華相姦，其行為顯足以破壞原告與夏華威
    夫妻間之共同生活，且夏華威更係因此一事件而不性亡故，
    顯然原告關此所受精神上之苦痛，甚為重大，爰請求被告給
    付1,000,000元之賠償，稍資慰藉，合計被告應給付原告1
    ,500,650 元。並聲明：(一)被告應給付原告1,500,650元，及
    自起訴狀繕本送達翌日起至清償日止，按週年利率百分之5
    計算之利息。(二)准供擔保宣告假執行。
二、被告則以：
    按慰金數額之認定，除依所受身體上及精神上痛苦程度及所
    造成之影響二者予以衡量外，尚須斟酌雙方之身分資力與加
    害之程度及各種程度予以核定。查，本件傷害起因為民國94
    年9月13日下午5時許，原告突然返家見被告一人穿著輕便坐
    於原告與其配偶夏華威家中客廳，已心生不滿，嗣與被告爭
    吵後，被告欲以行動電話連絡夏華威返家處理，原告卻出手
    搶被告行動電話將之摔並出手抓被告頭髮毆打被告右臉，造
    成被告受有頭部併鼻、右臉頰鈍挫傷及右手腕腹部處擦傷等
    傷害，被告受原告上開攻擊才回踢原告一腳，係為保護防衛
    自身權利，且原告僅受有左側上臂、右側手臂及右側胸部等
    輕微傷害，其身體、精神上所受傷害非鉅，且被告為學生，
    名下無任何財產，故原告請求被告賠償500,000元慰撫金顯
    然過當。矧被告因原告之加害行為同亦受有頭部併鼻部、右
    臉頰鈍挫等傷害，且原告直接對被告頭臉部施加暴力行為，
    於傷害被告身體同時亦寓有羞辱被告之意，被告因此所受精
    神上痛苦非輕。而本件為原告先動手毆打被告後，被告始為
    防衛自身權益而回踢原告，非不法故意侵害原告身體，不應
    依民法第184條第1項規定課被賠償義務。縱認被告防衛行為
    過當，仍應負賠償責任。任，被告亦得以原告傷害被告所生
    之非財產上損害500,000元請求權與原告之損害額互為抵銷
    。又被告固然因受原告配偶夏華威之追求而投入成情，事後
    知夏華威係有配偶之人又不能及時斬斷情絲仍溺於感情桎梏
    無法自拔而影響原告家庭生活之美滿，惟原告將夏華威事後
    自殺結果歸疚於被告亦無理由，請求被告賠償1,000,000元
    賠償洵屬過當等語，資為抗辯。並聲明：(一)原告之訴駁回。
    (二)如受不利益判決請准供擔保免為假執行。
三、得心證之理由：
  (一)原告主張其於前揭時、地，受被告徒手傷害之事實，業據被
    告於刑事傷害案件就事發經過陳稱：「（問：當時你有無反
    擊？)有、因為我要保護自己。」、「防衛性踢她一腳。我
    要打手機給夏華威時，乙○○搶我的手機並摔壞，又出手抓
    住我的頭髮狂揍右臉，穿高跟鞋踩我的肚子，然後才踢她一
    腳。」、「她也有打我，我有踢他一腳，也有拉她。」、「
    我承認有踢她」等語明確（前開刑事卷警卷第21、26頁，偵
    卷第12頁），且經證人蔡怡螢於開刑事案件證述：「於94年
    9月13日17時10分許，在永康市建國里慈光九村35號之1二樓
    。當時我看到他們（指兩造）在客廳爭吵，乙○○問甲○○
    為何在她家中客廳衣衫不整在看電視之後，我朋友乙○○便
    打電話給她先生，對方甲○○也在撥電話給她先生（指夏華
    威），乙○○電話未撥通，但是甲○○的電話有撥通所以乙
    ○○走至甲○○面前欲借電話與她先生通話，可是甲○○並
    不將電話給乙○○借聽，並且對方甲○○用以坐姿方式就踹
    開乙○○，之後乙○○又問甲○○為何要踹她，甲○○無反
    應，之後他們就開始發生爭吵，甲○○就以坐姿方式一直踹
    蘇芬跌倒在地上並撞到客廳的桌子之後我跟他們說「不要再
    打、有事好好商量」但是雙方情緒已經失控並扭打在一起，
    我向前企圖制止拉開雙方，但是我無法拉開他們之後，他任
    自行分開，然後我打電話報案之後，警察就到場處理。」等
    語在卷（警卷第33頁），參以被告提出診斷證明書（附於警
    卷36頁），亦可證明其被告傷害因此受有左側上臂、右側手
    背挫傷、右側胸部挫傷之傷害等情，顯見兩造於上開時、地
    ，確係徒手互毆，而致彼此成傷無訛。
  (二)本件被告雖抗辯是原告出手搶被告行動電話，並出手抓傷被
    告，被告受原告上開攻擊才回踢原告一腳，係為保護防衛身
    身權利等語。然按所謂正當防衛必須對於現在不法之侵害始
    得為之，若侵害業已過去，即無正當防衛可言，至彼此互毆
    ，又必以一方初無傷人之行為，因排除對方不法之侵害而加
    以還擊，始得以正當防衛論。故侵害已過去後之報復行為，
    與無從分別何方為不法侵害之互毆行為，均不得主張防衛權
    （最高法院30年上字第1040號判例參照）。本件兩造既徒手
    相互毆打，即屬互毆行為，自無正當防衛可言，被告上開抗
    辯，洵屬無據，且雙方互毆，乃互為侵權行為，自不應影響
    原告對被告侵權行為之損害賠償請求權，及被告應負賠償原
    告損害之責任。況當事人主張於己有利之事實者，就其事實
    有舉證之責任，民事訴訟法第277條前段定有明文。被告就
    其傷害犯行是為正當防衛乙節並未舉證以實其說，尚難認其
    抗辯為真正。
  (三)又被告前開傷害原告及與原告之配偶夏華威相姦之行為，經
    本院刑事庭以被告傷害人之身體，處拘役30日，如易科罰金
    以300元折算1日。又與有配偶之人相姦，處有期徒刑3月，
    如易科罰金以300元折算1日確定，亦與本院為同一之認定，
    此有本院95年度簡字第81號刑事簡易判決書1件在卷為憑，
    且經本院依職權調取之前開刑事案件卷宗審閱無誤。被告對
    該刑事部分已確定之事實，未表爭執，故其所為上開辯解，
    可認係推諉飾詞，並無足採。按因故意或過失，不法侵害他
    人之權利者，負損害賠償責任。故意以背於善良風俗之方法
    ，加損害於他人者亦同；次按不法侵害他人之身體、健康、
    名譽、自由、信用、隱私、貞操，或不法侵害其他人格法益
    而情節重大者，被害人雖非財產上之損害，亦得請求賠償相
    當之金額，且於不法侵害他人基於父、母、子、女或配偶關
    係之身分法益而情節重大者，準用之，民法第184條第1項、
    第195條第1項前段、第3項分別定有明文。次按民法第184條
    第1項前段規定，以權利之侵害為侵權行為要件之一，故有
    謂非侵害既存法律體系所明認之權利，不構成侵權行為。惟
    同法條後段規定，故意以背於善良風俗之方法加害於他人者
    ，亦同。則侵權行為係指違法以及不當加損害於他人之行為
    而言，至於侵害係何權利，要非所問。而所謂違法以及不當
    ，不僅限於侵害法律明定之權利，即違反保護個人法益之法
    規，或廣泛悖反規律社會生活之根本原理的公序良俗者，亦
    同。通姦之足以破壞夫妻間之共同生活而非法之所許，此從
    公序良俗之觀點可得斷言，不問所侵害係何權利，對於配偶
    之他方應構成共同侵權行為。婚姻係以夫妻之共同生活為其
    目的，配偶應互相協力保持其共同生活之圓滿安全及幸福，
    而夫妻互守誠實，係為確保其共同生活之圓滿安全及幸福之
    必要條件，故應解為配偶因婚姻契約而互負誠實之義務，配
    偶之一方行為不誠實，破壞共同生活之圓滿安全及幸福者，
    即為違反因婚姻契約之義務而侵害他方之權利，揆諸最高法
    院55年台上字第2053號判例可資參照。本件被告與訴外人夏
    華威間相姦行為，足以破壞原告家庭生活原本之圓滿幸福，
    使原告用心經營之婚姻生活因此遭到破壞，其侵害原告基於
    配偶身分所得享有之身分法益，情節自屬重大，是揆諸上開
    規定及判例意旨，被告就相姦部分，及傷害部分均應負侵權
    行為損害賠償責任。原告另主張被告明知夏華威係有配偶之
    人，仍執意與之交往，進而與夏華威相姦，且夏華威更係因
    此一事件而不性亡故等語，惟為被告否認，原告就此部分未
    舉證以實其說，尚難認其主張為真正，此部分洵屬無據。被
    告之傷害及相姦行為，既經認定，則被告應負損害賠償責任
    ，茲就原告所得請求者，爰分述如下：
  (1)醫療費用部分：
    原告因被告之傷害行為，受有前開傷害，經至郭綜合醫院治
    療，支出掛號費、證明書費、自負額等合計650元等語，業
    據其提出醫療費收據1紙為證，且為被告所不爭執，本院認
    上開費用，核屬相當且係必要之醫療費用，應予全數准許。
  (2)精神慰藉金部分：
    按不法侵害他人之人格權，被害人受有非財產上損害，請求
    加害人賠償相當金額之慰撫金時，法院對於慰撫金之量定，
    應斟酌實際加害情形、所造成之影響、被害人痛苦之程度、
    兩造之身分地位經濟情形及其他各種狀況，以核定相當之數
    額。又非財產上損害之慰撫金數額，究竟若干為適當，應斟
    酌兩造身分、地位及經濟狀況，俾為審判之依據，此有最高
    法院47年台上字第1221號判例、51年台上字第223號判例、
    86年台上字第511號判決意旨可資參照。經查：原告係銘傳
    大學統計系肄業，現任職公車駕駛員，月薪約三、四萬元，
    但名下無其他財產資料，被告則係和春技術學院之在學學生
    ，無業且名下亦無財產資料，此有被告提出之學生證乙紙，
    及本院依職權調取稅務電子閘門財產所得調件明細表可稽，
    而兩造對上開事項亦不爭執，堪信為真實。本院斟酌前述兩
    造之身分地位、教育程度、經濟能力等情事，復參酌被告與
    原告之配偶夏華威相姦，身心受創難以言諭，及原告因被告
    毆打傷害，所受之傷害，而兩造之傷害行為，起因於被告破
    壞原告之家庭生活等一切情狀，認原告請求非財產上損害金
    額傷害部分，應以40,000元為適當，相姦部分應以250,000
    元為適當，在此範圍內，為有理由，應予准許，至其餘超過
    部分，尚難准許，應予駁回。
  (3)末查，本件被告抗辯原告亦出手抓被告頭髮，並毆打被告右
    臉，造成被告受有頭部併鼻、右臉頰鈍挫傷及右手腕腹部處
    擦傷等傷害，造成被告有500,000元之非財產上損害，並以
    此與原告之請求之損害額互為抵銷云云。然按因故意侵權行
    為而負擔之債，其債務人不得主張抵銷，此民法第339條定
    有明文。本件被告既基於傷害之故意，不法傷害原告之身體
    ，致負有侵權行為損害賠償債務，依前述條文之規定，被告
    自不得主張抵銷，故其抗辯應無理由，應不足採。
  (四)從而，原告基於侵權行為之法律關係，請求被告應給付290,
    650元，及自起訴狀繕本送達翌日即95年1月12日起至清償日
    止，按年息百分之5計算之法定遲延利息，為有理由，應予
    准許，逾此範圍之請求，即屬無據，應予駁回。
四、本件為關於財產權之訴訟，所命給付之金額未逾500,000元
    之所為被告敗訴判決，應依民事訴訟法第389條第1項第5款
    規定，依職權宣告假執行，是原告聲請就勝訴部分供擔保為
    假執行，即無必要；本院並依同法第392條第2項、第3項規
    定，依職權宣告被告得供擔保，免為假執行；另原告敗訴部
    分，假執行聲請失所附麗，應併予駁回。
五、本件事證已臻明確，兩造其餘主張及舉證，經核與本件判決
    結果不生影響，爰不另一一論述，併此敘明。
六、據上論結，本件原告之訴為一部有理由，一部無理由，依民
    事訴訟法第79條、第389條第1項第5款、第392條第2項、第3
    項，判決如主文。
中    華    民    國    95    年    4     月    28    日
                        臺南地方法院民事第三庭
                            法    官  田幸艷
以上正本證明與原本無異。
如對本判決上訴，須於判決送達後20日內向本院提出上訴狀。
中    華    民    國    95    年    4     月    28    日
                            書 記 官  蘇家楹


司法院資訊處製作；財團法人民間司法改革基金會備份。
